【裁判字號】    95,訴,6314
【裁判日期】    951130
【裁判案由】    確認債權存在
【裁判全文】
臺灣臺北地方法院民事判決              95年度訴字第6314號
原      告  竹代機械有限公司
法定代理人  乙○○
訴訟代理人  徐原本律師
複  代理人  謝清昕律師
被      告  博榮營造有限公司
法定代理人  甲○○
被      告  行政院國軍退除役官兵輔導委員會台北榮民技術勞
            務中心
法定代理人  丙○○
訴訟代理人  鄧國璽律師
上列當事人間請求確認債權存在事件，本院於民國95年11月17日
言詞辯論終結，判決如下：
    主      文
原告之訴駁回。
訴訟費用由原告負擔。
    事實及理由
壹、程序方面：
    本件被告博榮營造有限公司經合法通知，未於言詞辯論期日
    到場，核無民事訴訟法第 386條所列各款情形，爰依原告聲
    請，由其一造辯論而為判決。
貳、實體方面：
一、原告主張：
  (一)被告博榮營造有限公司（以下簡稱博榮公司）積欠原告新臺
    幣（下同） 1,073,325元迄未清償，嗣原告向臺灣台中地方
    法院聲請假扣押強制執行（台灣台中地方法院95年度執全字
    第1218號），請求就被告博榮公司對第三人即被告行政院國
    軍退除役官兵輔導委員會台此榮民技術勞務中心（以下簡稱
    榮技中心）之工程款等債權，在l,073,325元及執行費9,587
    元範圍內予以假扣押，經該院以民國 95年3月28日執行命令
    禁止被告博榮公司收取對被告榮技中心之債權或為其他處分
    ，被告榮技中心亦不得對其為清償。詎被告榮技中心竟以工
    程尚未完工，並未完成驗收及結算，其對被告博榮公司之債
    權顯無可供執行為由，向執行法院聲明異議。然事實上被告
    博榮公司對被告榮技中心確有工程款1,600萬元及押標金156
    萬元之債權存在，原告爰起訴請求確認被告博榮公司對被告
    榮技中心有115萬元之債權存在。
  (二)另由被告榮技中心提出之3項工程承攬契約可知，上開3項工
    程款共計 185,227,319元，其中包括第一項工程「北區隔離
    綠帶基礎設施工程」之工程款57,278,668元、第二項工程「
    西區隔離綠帶基礎設施工程」之工程款 1,843萬元及第三項
    工程「西區○○○段開發工程」之工程款109,518,651元（
    包括管道與管線預埋之工程款34,60l,865元及整地及道路、
    排水、自來水之工程款74,916,786元）。被告榮技中心稱被
    告 博榮公司就上開3項工程，因財務及人力調度因素，乃於
    94年11月15日函告其以監督墊款方式，先行墊付工程款，墊
    款金額為 65,198,044元，被告博榮公司亦簽立切結，由該3
    項工程之結餘款優先抵扣，而被告榮技中心並於 94年1月18
    日通知被告博榮公司行使抵銷權。惟被告博榮公司並未提領
    上開3項工程款，縱令被告榮技中心行使抵銷權，仍有1億餘
    元之債權存在，是被告榮技中心稱被告博榮公司對其並無債
    權存在，顯非事實。
  (三)再者，被告榮技中心於94年12月18日曾會同被告博榮公司之
    負責人張國輝及 2個會計員工與下游廠商20餘人，在台中市
    ○○路 110號處召開協調會，而被告榮技中心之代表人丙○
    ○曾於會議中表示，被告博榮公司尚有1億7千萬元可領取，
    並要求20多家下游廠商繼續施工，亦足見被告榮技中心對被
    告博榮公司確有債權存在。
  (四)聲明：1.確認被告博榮公司對被告榮技中心有 115萬元之債
    權存在。2.訴訟費用由被告負擔。
二、被告主張：
  (一)被告博榮公司向被告榮技中心承攬之工程有「中部科學工業
    園區台中基地開發工程北區隔離綠帶基礎設施工程」、「西
    區隔離綠帶工程」、「西區○○○段開發工程」（以下簡稱
    中部科學工業園區等工程），及「台中港倉儲轉運區○○○
    ○道路．排水及污水管線工程」、「台中基地南區東側滯洪
    池工程」及「台中基地水堀頭農場四號水井改善工程」（以
    下簡稱台中基地等工程）等工程。惟被告博榮公司就中部科
    學工業園區等工程，因財務及人力調度因素，乃於94年11月
    15日函告被告榮技中心以監督墊款方式，先行墊付工程款予
    下游廠商，並同意其墊款金額由其所承攬台中基地等工程之
    結餘款優先扣抵，墊款金額達65,198,044元，雙方係屬消費
    借貸之法律關係。
  (二)被告博榮公司為此簽發本票及簽立切結書予被告榮技中心，
    就上開中部科學工業園區等工程，於切結書內約定「其所有
    費用．款項同意切結由本公司向貴中心承攬之台中基地等工
    程之合約工程款中扣抵，如有價差或不足支付等情事，概由
    本公司負責，絕無異議」，及「為確保貴中心之債權，本公
    司同意依貴中心監督墊（付）款金額，開具本公司之本票繳
    付貴中心後，辦理是項監督墊（付）款事宜」，而被告榮技
    中心已於 94年1月18日通知被告博榮公司行使抵銷因監督墊
    款所生之債權，依民法第 335條規定「抵銷應以意思表示為
    之，其相互間債之關係，溯及最初得為抵銷時，按照抵銷之
    數額而消滅」，則被告博榮公司就系爭工程之待領餘額（含
    未估驗款及保留款），已因抵銷而消滅。被告榮技中心亦已
    依強制執行法第 119條規定「第三人如不承認債務人之債權
    存在，或於數額有爭執，或有其他得對抗債務人請求之事由
    時，可依法聲明異議。」，對臺灣台中地方法院95年度執全
    字第1218號假扣押事件聲明異議在案。是原告請求確認被告
    博榮公司對被告榮技中心尚有工程債權存在，顯無理由。
  (三)聲明：1.原告之訴駁回。2.訴訟費用由原告負擔。
三、兩造不爭執之事實：
  (一)原告以被告博榮公司積欠原告 1,073,325元為由，向臺灣台
    中地方法院聲請假扣押強制執行（台灣台中地方法院95年度
    執全字第1218號），請求就被告博榮公司對第三人即被告榮
    技中心之工程款等債權，在l,073,325元及執行費9,587元範
    圍內予以假扣押，經該院以 95年3月28日執行命令禁止被告
    博榮公司收取對被告榮技中心之債權或為其他處分，被告榮
    技中心亦不得對其為清償。
  (二)被告榮技中心收受上開執行命令後，以工程尚未完工，並未
    完成驗收及結算，其對被告博榮公司之債權顯無可供執行為
    由，於95年4月3日具狀向台灣台中地方法院聲明異議。
  (三)被告博榮公司曾先後向被告榮技中心承攬台中基地等工程及
    中部科學工業園區等工程。
四、得心證之理由：
本件兩造所爭執之處，應在於被告博榮公司因承攬被告榮技中心
上開工程，對於被告榮技中心是否仍有原告所主張工程款 1,600
萬元及押標金156萬元之債權？
  (一)經查，原告就其所稱被告博榮公司對於被告榮技中心仍有工
    程款1,600萬元及押標金156萬元之債權云云，除引據被告榮
    技中心所提出中部科學園區等工程之契約影本，主張該等工
    程之工程款合計達 185,227,319元，及聲請本院訊問證人吳
    青龍，證稱其曾於94年12月18日協調會中，聽聞被告榮技中
    心人員郭敬堂表示，被告博榮公司尚有工程款一千多萬元未
    撥下等情之外，並未提出其他證據以實其說。觀諸上開契約
    所約定之付款辦法，係約定：「自開工之日起，每月底由乙
    方（即被告博榮公司）提供甲方（即被告榮技中心）規定之
    請款文件估驗乙次，並肆業主估驗款撥入甲方帳戶後再核付
    乙方95%工程款，其餘 5%為保留款，需俟工程全部竣工，經
    業主驗收合格，並完成保固切結相關手續後無息發還之。」
    ；則被告博榮公司既得每月請領經估驗工程之款項，並必須
    經全部工程驗收合格，始得領取保留款，於別無其他證據之
    情形下，自難僅憑被告間中部科學園區等工程承攬契約之約
    定工程款為 185,227,319元，即推論被告榮技中心收受上揭
    執行命令時（按係應於台灣台中地方法院於 94年3月28日發
    出執行命令，及被告榮技中心於同年4月3日具狀聲明異議之
    日期之間），被告博榮公司仍然對於被告榮技中心有工程款
    1,600萬元及押標金156萬元之債權存在。另證人吳青龍前開
    證詞，即令真實，其中有關被告博榮公司尚有工程款一千多
    萬元未撥下之陳述，充其量不過係聽聞自訴外人郭敬堂之傳
    聞證據，尚不足逕使本院產生此項傳聞屬實之心證；況即使
    此項傳聞確屬實在，頂多證明在94年12月18日協調會當日，
    被告博榮公司對於被告榮技中心有一千多萬元之工程款債權
    而已，仍然不足以推論被告榮技中心於三個多月後收受上揭
    執行命令時，被告博榮公司仍然對於被告榮技中心有工程款
    1,600萬元及押標金156萬元之債權存在。是依據原告所提出
    之積極證據，已不足以證明其主張被告博榮公司對於被告榮
    技中心有上開債權存在之事實。
  (二)次查，被告榮技中心抗辯：被告博榮公司先後向之承攬台中
    基地等工程及中部科學工業園區等工程，惟被告博榮公司就
    中部科學工業園區等工程部分，因財務及人力調度因素，於
    94年11月15日函告被告榮技中心以監督墊款方式，先行墊付
    工程款予下游廠商，並同意其墊款金額由其於所承攬台中基
    地等工程之結餘款優先扣抵，墊款金額共計65,198,044元，
    並簽發本票、簽立切結書，於切結書內約定「所有費用．款
    項同意切結由本公司向貴中心承攬之台中基地等合約工程款
    中扣抵，如有價差或不足支付等情事，概由本公司負責，絕
    無異議」、「為確保貴中心之債權，本公司同意依貴中心監
    督墊（付）款金額，開具本公司之本票繳付貴中心後，辦理
    是項監督墊（付）款事宜」，且被告榮技中心已於 94年1月
    18日通知被告博榮公司行使抵銷因監督墊款所生之債權等情
    ，業據提出被告博榮公司 94年11月15日函9件、本票16件、
    切結書9件、被告榮技中心 95年1月18日函3件等影本附卷可
    稽，堪信屬實。而被告榮技中心嗣認被告博榮公司於所承攬
    台中基地工程之結餘款，不足清償被告榮技中心為之代墊之
    款項，已經將前開本票聲請法院裁定強制執行，並於 95年6
    月 6日以被告博榮公司未依通知限期派員進場趕工為由，發
    函被告博榮公司終止中部科學工業園區等工程之承攬契約等
    情，亦有本院 95年度票字第40450號、第54147號、第54149
    號等裁定各1件、存證信函3件等影本在卷足稽，亦堪信為真
    正。是被告榮技中心以被告博榮公司對之已無債權存在為由
    置辯，應屬可採。從而原告起訴請求本院確認被告博榮公司
    對被告榮技中心有 115萬元之債權存在，核無理由，應予駁
    回。
五、本件事證已臻明確，兩造其餘主張陳述及所提之證據，均毋
    庸再與審酌，附此敘明。
六、據上論結：原告之訴為無理由，依民事訴訟法第78條、第38
    5條第2項 ，判決如主文。
中    華    民    國    95    年    11    月    30    日
                  民事民二庭    法  官  楊代華
以上正本係照原本作成
如對本判決上訴，須於判決送達後20日內向本院提出上訴狀
中    華    民    國    95    年    11    月    30    日
                                書記官  許婉如


司法院資訊處製作；財團法人民間司法改革基金會備份。
